【裁判字號】    98,訴,71
【裁判日期】    980604
【裁判案由】    偽造文書等
【裁判全文】
臺灣高雄地方法院刑事判決                98年度訴字第71號
公  訴  人  臺灣高雄地方法院檢察署檢察官
被      告  癸○○
上列被告因偽造文書等案件，經檢察官提起公訴（96年度偵緝字
第4149號），本院判決如下：
    主  文
癸○○犯行使偽造私文書罪，處有期徒刑捌月，減為有期徒刑肆
月，如易科罰金，以銀元參佰元即新臺幣玖佰元折算壹日。
    事  實
一、癸○○於民國（下同）94年5 月15日，自任會首召集會期自
    94 年5月15日起至96年10月15日止，每會新台幣（下同）1
    萬元，於每月15日在高雄縣岡山鎮○○路280 巷16弄19號開
    標，會首連同會員為30會之互助會，投標方式為參與標會者
    均須以標單填寫名字及金額。詎癸○○竟意圖為自己不法之
    所有及基於偽造文書之犯意，於94年6 月15日，未獲甲○○
    之同意或授權，冒用甲○○參與互助會之「力愷」名義，於
    紙張上填寫投標人「力愷」、投標金額「1900」元之意旨投
    標，並標得該會，癸○○於得標後即偽以有會員得標為由，
    向該互助會除癸○○自己以外之其他會員收取當期應繳會款
    ，致其他會員信以為真而陷於錯誤，將應繳會款如數交付癸○○。嗣甲○○於95年8 月15日，以「力愷」名義參與標會
    並得標後，經其他會員察覺有異，癸○○遂於95年10月15日
    停會，且避不見面，其他會員始知受騙而知悉上情。
二、案經寅○○、壬○○、丑○○、庚○○、辛○○、己○○、
    辰○○、丙○、乙○○、戊○及子○○○訴請臺灣高雄地方
    法院檢察署檢察官偵查起訴。
    理  由
一、按被告以外之人於審判外之陳述，雖不符刑事訴訟法第15 9
    條之1 至之4 等4 條之規定，而經當事人於審判程序同意作
    為證據，法院審酌該言詞陳述或書面陳述作成時之情況，認
    為適當者，亦得為證據；又當事人、代理人或辯護人於法院
    調查證據時，知有刑事訴訟法第159 條第1 項不得為證據之
    情形，而未於言詞辯論終結前聲明異議者，視為有前項之同
    意，同法第159 條之5 定有明文。本案下列所引用之供述及
    非供述證據，業經本院依法踐行調查證據程序，公訴人、被
    告均不爭執各該證據之證據能力，且迄本院言詞辯論終結前
    未就上開證據之證據能力聲明異議，又查無依法應排除其證
    據能力之情形，是後述所引用證據之證據能力均無疑義，依
    法自有證據能力，均得作為本案證據。
二、訊據被告固坦承有召集上開互助會，嗣於95年10月15日停會
    等情（見審訴卷第17頁背面、訴字卷第12頁、第41頁背面）
    ，惟矢口否認有上開犯行，辯稱：伊雖係會首，但關於互助
    會之事，均交伊大嫂卯○○處理，且94年6 月15該次是甲○○以「力愷」名義標得，並無冒標之事云云。經查：
(一)被告於94年5 月15日，自任會首召集會期自94年5 月15日起
    至96年10月15日止，每會1 萬元，於每月15日在高雄縣岡山
    鎮○○路280 巷16弄19號開標，會首連同會員為30會之互助
    會，投標方式為參與標會者均須以標單填寫名字及金額，嗣
    被告以94年6 月15日該期標會有會員「力愷」得標為由，向
    該互助會除癸○○自己以外之其他會員收取當期應繳會款，
    其他會員將應繳會款如數交付被告，然甲○○再於95年8 月
    15日以「力愷」名義參與標會並得標後，經其他會員察覺有
    異，向被告反應，被告遂於95年10月15日停會等情，業據被
    告坦承不諱（見審訴卷第17頁背面、訴字卷第12頁、第41
    頁背面），核與證人甲○○（見訴字卷第42頁至第43頁）、
    卯○○（見訴字卷第57頁至第59頁）、乙○○（見訴字卷第
    59頁背面至第61頁）於本院審理時之證述相符，並有乙○○
    、寅○○所提出之互助會會單各1 紙（見訴字卷第67頁、偵
    一卷第8 頁）可證，此部份事實，堪予認定。
(二)甲○○「並未」於94年6 月15日以「力愷」名義參與標會並
    得標之事實，業據證人甲○○於本院審理時證稱：伊有以「
    潘力愷」、「潘宇祥」、「甲○○」3 個名義，參與以被告
    為會首，會期94年5 月15日到96年10月15日會款為1 萬元之
    互助會，伊先後於95年4 月15日、5 月15日、8 月15日3 次
    會期之標會，分別以「潘宇祥」、「甲○○」、「潘力愷」
    名義得標，嗣95年9 月15日該互助會要止會之際，其他會員
    質疑伊前後於94年6 月15日、95年8 月15日以「力愷」名字
    得標2 次，伊始發現94年6 月15日該次，並非伊所投標等語
    明確（見訴字卷第42頁至第43頁）。且證人甲○○先後於偵
    查中及本院審理時，具結擔保其證述真實，證述前後互核一
    致（見訴字卷第42頁至第43頁、見偵二卷第47頁），又與被
    告並無怨隙，當無設詞攀誣被告之可能。再證人甲○○於本
    院審理時於被告面前為上開證言後，亦經被告表示對其證詞
    無意見。是證人甲○○上開證言，自堪採信。
(三)被告為上開互助會之會首之事實，業據被告坦承不諱（見審
    訴卷第17頁背面、訴字卷第12頁、第41頁背面），核與證人
    甲○○（見訴字卷第42頁至第43頁）、卯○○（見訴字卷第
    57頁至第59頁）、乙○○（見訴字卷第59頁背面至第61頁）
    於本院審理時之證述相符，並有乙○○、寅○○所提出之互
    助會會單各1 紙（見訴字卷第67頁、偵一卷第8 頁）可證。
    依民法關於合會之規定，及社會上一般互助會之交易習慣，
    會首於每次開標後，應負責收取其他會員所繳會款，再將所
    收齊後之全部會款交付與「得標會員」。被告既為上開互助
    會之會首，收齊其他會員之會款後，將該期會款交付與「得
    標會員」，毋寧是身為會首之被告之最主要義務。是以，倘
    若94年6 月15日該次標會，係有「除被告以外之他人」冒用
    「力愷」之名義標得該次標會，則被告於交付會款與「得標
    會員」即「力愷」之際，「力愷」應會否認其係「得標會員
    」，而被告亦可輕易發現係有人冒用「力愷」之名義得標。
    但94年6 月15日該次標會後，被告卻未提出有人冒用「力愷
    」之名義得標之質疑，顯見該次被告並未將所收齊之其他會
    員之當期會款交付與「得標會員」「力愷」。由此可見，94
    年6 月15日該次標會由「力愷」得標，實係由被告所冒標，
    並將該期標會款占為己有。再者，倘94年6 月15日並非被告
    冒標，則「力愷」之名義既已於94年6 月15日得標，甲○○
    復於95年8 月15日以「力愷」之名義得標時，身為會首之被
    告豈有可能不出面質疑，反任由「力愷」之名義重複得標，
    由此益徵94年6 月15日冒標者，係擔任會首之被告。
(四)被告雖辯稱：關於本件互助會之事，均交伊大嫂卯○○處理
    云云。惟查：證人卯○○於本院審理時明確證稱：伊係上開
    互助會進行至中期後，始幫忙被告處理，初期幾次標會，伊
    並無幫忙被告處理，故伊可確定94年6 月15日該期，伊並無
    參與等語（見訴字卷第57頁背面、第59頁），可見卯○○固
    有幫忙被告處理上開互助會事宜，惟本件94年6 月15日以「
    力愷」名義冒標之事，純係被告自己一人處理。況且，卯○○係受僱於被告，僅有依被告之囑咐代被告向會員收取會款
    、主持開標等，且其所收之會款，均轉交被告處理之事實，
    業據證人卯○○於本院審理時證稱：伊係在被告家為其幫傭
    打掃，本件互助會剛開始係被告自己處理，但中期以後，被
    告沒空時，伊會依被告之授意，主持開標及代被告收取部分
    互助會會員所繳會款，伊收完會款後即轉交給被告等語明確
    （見訴字卷第57頁至第59頁）。而以「力愷」名義參加本件
    互助會之甲○○，係被告之友人，而非卯○○之友人，亦據
    卯○○於本院審理時證述無訛（見訴字卷第58頁背面）。衡
    情，卯○○所收之會款既均轉交被告，再由被告交付得標會
    員，則卯○○縱冒用「力愷」之名義標得94年6 月15日該次
    標會，亦無可能取得該次會款，卯○○顯無冒標之實益，更
    無冒標之動機。又縱94年6 月15日該次標會係由卯○○幫忙
    或代被告處理，惟被告於本院審理時已自承：卯○○處理互
    助會之事後，會寫明細給伊等語（見訴字卷第43頁背面），
    可見被告對於94年6 月15日該次收取會款、開標、得標之情
    形，應會詢問卯○○，更會確認「得標會員」「力愷」是否
    有收到會款，而無可能完全不聞不問。在此情形下，卯○○
    根本毫無機會冒用「力愷」之名義標得94年6 月15日該次標
    會，更無可能取得該次標會之會款。是被告上開委責予卯○○之辯詞，無非事後卸責之詞，尚不足採。
(五)又上開互助會標會時均有填寫標單，並記明投標人姓名與投
    標金額之事實，業據證人甲○○（見訴字卷第43頁）、卯○○（見訴字卷第58頁背面）於本院審理時證述明確。而94年
    6 月15日該次標得之標單係記載「力愷」及投標金額「1900
    」元意旨之事實，則據證人乙○○於本院審理時證述無訛（
    見訴字卷第60頁背面），並有乙○○、寅○○所提出之互助
    會會單各1 紙可證（見訴字卷第67頁、偵一卷第8 頁），足
    以認定。是被告冒用甲○○參與互助會之「力愷」名義投標
    ，應係於紙張上書寫內含「力愷」姓名及投標金額「1900」
    元意旨之虛偽之標單，應可認定。另依一般民間互助會之習
    俗，鮮有於標單上除書寫被冒標者姓名及欲標取會款所出利
    息之金額外，並書有「標單」之意旨者，且無其他證據可資
    證明被告有「並書「標單」意旨之情形，自應認被告僅有於
    紙張上書寫內含「力愷」姓名及投標金額「1900元」，併為
    敘明。
(六)被告於94年5 月15日自任會首召集會期自94年5 月15日起至
    96年10月15日止，每會1 萬元，會首連同會員為30會之互助
    會，而被告於94年6 月15日以力愷名義投標1900元冒標之事
    實，業如前述，則關於被告冒標所詐得金額，應係該次被告
    向其他會員（不含被告自己）所收取之會款即23萬4900元。
    至被告雖係冒用「力愷」之名義投標，但亦應有向「力愷」
    收取該期會款，以免「力愷」起疑而事發，始符常情。又民
    間合會已標取會款者（即一般所稱之死會），於標取會款後
    不問何人得標，至完會止，本有向會首按時交付會款（含標
    息）之義務，會首冒標會款時，除對於活會會員有冒標施詐
    （即佯稱某某人得標），使活會會員陷於錯誤，誤認係被冒
    標之人得標而交付會款，成立詐欺取財罪外，對於已標取會
    款之會員，因按時繳付會款本為其標取會款後之義務，並無
    施詐或使其陷於錯誤可言，自無成立詐欺罪之餘地，是已標
    取會款之會員對於嗣後會首之冒標會款，不能認係詐欺之被
    害人。而本件被告自任會首取得第一會即94年5 月15日之會
    款後，第二會即94年6 月15日即為冒標，是上開互助會全部
    其他會員應均無死會之人，應全係被害人，併為說明。
(七)綜上所述，本件事證明確，被告稱未曾冒標，亦無詐欺之辯
    解，無非推諉飾卸之語，無足採信，其犯行洵堪認定，應依
    法論科。
三、被告為上開行為後，刑法業於94年2 月2 日修正公布部分條
    文，並於95年7 月1 日施行。依修正後刑法第2 條第1 項規
    定：「行為後法律有變更者，適用行為時之法律。但行為後
    之法律有利於行為人者，適用最有利於行為人之法律。」，
    又比較新舊法時，應就罪刑有關之共犯、牽連犯、連續犯、
    有無累犯加重、自首減輕暨其他法定加減原因與加減例等一
    切情形，綜其全部罪刑之結果而為比較，最高法院95年度第
    8 次刑庭會議決議可資參照。茲比較新舊法如下：
(一)關於罰金刑部分，其最低刑度依修正前刑法第33條第5 款規
    定，為1 元以上，經折算為新臺幣後，為新臺幣3 元以上，
    而修正後刑法第33條第5 款規定罰金為新臺幣1000元以上，
    較修正前為高，應以修正前之規定有利於被告。
(二)修正後之刑法刪除第55條關於牽連犯之規定，各罪應依數罪
    併罰之規定分論併罰，修正後之規定並非較有利於被告，仍
    以修正前刑法第55條牽連犯從一重罪處斷，有利於被告。
(三)綜上比較，自以適用行為時法為有利被告。又依修正前刑法
    第41條第1 項前段，修正前罰金罰鍰提高標準條例第2 條，
    現行法規所定貨幣單位折算新台幣條例第2 條，被告行為時
    之易科罰金折算標準，以新臺幣900 元折算為一日。依修正
    後之刑法第41條第1 項前段，易科罰金之折算標準則為新臺
    幣1000元、2000元或3000元折算一日。比較修正前後之易科
    罰金折算標準，以修正前之規定，較有利於被告。易科罰金
    部分亦應適用修正前刑法（參照最高法院95年第8 次刑事庭
    會議決議）。
四、按互助會標單，因僅記載姓名及一定之金額，如徒憑該標單
    之內容觀之，殊不能明瞭其用意何在，必須依習慣或特約，
    始足以表示該金額係標取會款之利息，該姓名係標取會款之
    會員，而足以表示一定用意之證明，故該標單並非刑法第
    210 條之私文書，而係同法第220 條、第210 條以文書論之
    私文書（最高法院87年台非字第12號、87年台上字第482 號
    、88年台上字第5410號、89年台上字第7199號、92年台上字
    第7231號判決意旨參照）。被告為上開互助會會首，在投標
    單上記載而偽造「力愷」名義並以「1900元」之標金投標，
    冒稱係會員「力愷」之標單，進而投標行使之，依其行為時
    地及互助會投標慣行之方式，自屬完成並行使偽造準私文書
    之行為。是核被告所為，係犯刑法第216 條、第220 條第1
    項、第210 條之行使偽造準私文書及同法第339 條第1 項之
    詐欺取財罪。其偽造準私文書之低度行為，為行使之高度行
    為所吸收，不另論罪；又被告以一詐欺行為詐取多數會員之
    會款，係屬一行為而觸犯數同種罪名之同種想像競合犯，應
    從一重處斷。被告所犯上開行使偽造準私文書及詐欺取財2
    罪間，有方法結果之牽連關係，為牽連犯，應依修正前刑法
    第55條之規定，從一重之行使偽造私文書罪處斷。爰審酌被
    告冒標所詐得之金額計有23萬4900元，並受害會員眾多，且
    迄今尚未完全賠償被害人，又犯後猶圖委責於其大嫂卯○○
    ，惡性非輕，兼衡酌被告品行、智識程度、手段，再量及本
    件起因於被告經濟壓力及其與配偶經營事業失敗等一切情狀
    ，量處如主文所示之刑。又被告犯本件犯罪時間係在96年4
    月24日以前，合於減刑條件，依中華民國96年罪犯減刑條例
    第2 條第1 項第3 款之規定，減其宣告刑2 分之1 ，並諭知
    易科罰金之折算標準。至於被告偽造之標單並未扣案，且業
    已滅失，業據被告於本院審理時陳稱：本件互助會之相關資
    料均已因其住家被拍賣而滅失等語明確（見訴字卷第64頁背
    面），爰不宣告沒收，附此說明。
據上論斷，應依刑事訴訟法第299 條第1 項前段，刑法第216 條
、第220 條第1 項、第210 條、第2 條第1 項前段，修正前刑法
第339 條第1 項、第55條、第41條第1 項前段、修正前罰金罰鍰
提高標準條例第1 條前段、第2 條，中華民國九十六年罪犯減刑
條例第2 條第1 項第3 款、第7 條、第9 條判決如主文。
本案經檢察官丁○○到庭執行職務。
中    華    民    國    98    年    6    月     4     日
                  刑事第二庭審判長        法  官  林水城
                                          法  官  李昆南
                                          法  官  施盈志
以上正本證明與原本無異。
如不服本判決應於收受送達後10日內向本院提出上訴書狀，並應
敘述具體理由；如未敘述上訴理由者，應於上訴期間屆滿後20日
內向本院補提理由書（均須按他造當事人之人數附繕本）「切勿
逕送上級法院」。
中    華    民    國    98    年    6     月    4     日
                                          書記官  林雅婷


司法院資訊處製作；財團法人民間司法改革基金會備份。
